臺灣嘉義地方法院民事判決　九十三年度訴字第四七二號
　　原　　　告　乙○○
　　　　　　　　蘇洪月嬌之承.
　　訴訟代理人　蔡金保律師
　　被　　　告　甲○○
右列當事人間請求損害賠償等事件，本院於民國九十三年十二月八日言詞辯論終結而
判決如左：
    主      文
原告所提本件訴訟駁回。
本案訴訟費用由原告負擔。
    事實及理由
壹、原告主張：
　一、被繼承人即原告蘇洪月嬌在民國九十三年八月二十九日死亡，因其他繼承人均
      已拋棄繼承，而由繼承人乙○○於同年十一月八日聲明承受訴訟。
　二、被告為前雲林縣黨外名人李萬居次子，不了解原告父親蘇東啟參選雲林縣長之
      經過，又未作深入調查，竟於中央研究院近代史研究所口述歷史中述及：「當
      時國民黨和蘇東啟私下約定蘇東啟不出來競選縣長，但後來．．．，蘇東啟沒
      有信守和國民黨的承諾，出來競選縣長」等不實言論　實則蘇東啟不可能與國
      民黨有私下承諾。被告又說：「蘇東啟違反承諾，所以最後被國民黨以黑社會
      手法處理這項政治交易」，這些言論不僅對蘇東啟造成重大誹謗，使其名譽受
      損，對於同是政治人物的原告母親蘇洪月嬌，一樣造成其人格受辱。因此，原
      告依侵權行為法律關係，提起本件訴訟，並請求被告在聯合報、中國時報、自
      由時報等頭版八分之一版面刊登道歉啟事，以及給付原告新台幣（下同）十萬
      元。
貳、被告抗辯：
  一、中央研究院近代史研究所（以下簡稱；中研院近史所）為了蒐集補充戰後台灣
      民主政治的歷史資料，出版「口述歷史」學術期刊，被告現任職於國立中正大
      學，為義務配合該所致力於口述歷史資料之蒐集及保存，在第十一期中提供先
      父李萬居的口述歷史資料，並就蘇東啟案發表評論，以供相關學科的學者和國
      人參考，實屬善意評論，絕未妨害名譽，此案並經臺灣嘉義地方法院檢察署九
      十三年度偵字第七五三號為不起訴確定。
      被告在第十一期口述歷史第三六二頁中，對於蘇東啟先前未參加縣長競選，後
      又出來參選的經過，被告對此有兩種解釋，其主要見解並非認定蘇東啟違反承
      諾，才被國民黨以「黑社會手法」處理這項政治交易，而是認為不論就選舉或
      其他因素而言，蘇東啟為李萬居的盟友與班底，因而國民黨欲藉蘇東啟案來削
      弱李萬居的政治基礎。被告對於公眾人物與公眾事務，在歷史資料蒐集過程中
      ，提出個人意見，乃本其學術專業所作出的適當評論，屬於憲法與刑法第三一
      一條第三款所保障範圍。況且，國民黨為合法政治團體，政治上的合作、競爭
      與聯盟關係並無可厚非，此乃台灣政治生態一部分，任何政治人物參加國民黨
      或者與其有配合關係，是否構成貶損名譽，原告未加以說明，故原告之訴為無
      理由，而請求駁回本件訴訟。
  二、提出「口述歷史」第十一期部分資料、不起訴處分書各一份（均為影本），作
      為證明。
參、本院判斷：
  一、程序方面：原告蘇洪月嬌於九十三年八月二十九日死亡，其他繼承人均已向臺
      灣雲林地方法院拋棄繼承，有該院函文附卷證明，故由繼承人乙○○於同年十
      一月八日向本院聲明承受訴訟，並已送達被告，符合民事訴訟法第一七七條第
      一項規定，因此，本件應由原告乙○○承受訴訟。
  二、被告承認曾在中研院近史所第十一期口述歷史中評論「蘇東啟案」的前後經過
      情形，原告未爭執，並有口述歷史第十一期部分資料附卷可證，可以採信。原
      告是以被告言論誹謗蘇東啟，因而損害原告母親蘇洪月嬌（蘇東啟之妻）之名
      譽，而以侵權行為提起訴訟，故本件爭議在於；被告所為言論是否構成侵權行
      為？
      依民法第一八四條第一項前段規定：「因故意或過失，不法侵害他人之權利者
      ，負損害賠償責任」，由此可知，一般侵權行為成立要件有；須侵害他人權利
      及發生損害、所生損害與侵害行為間具有相當因果關係、行為須不法、行為人
      具有責任能力、行為人須有故意或過失。在本件必須探討的是；被告在口述歷
      史中的評論行為是否違法？
      根據中研院近史所第十一期口述歷史有關蘇東啟案的記載：「當時國民黨和蘇
      東啟私下約定蘇東啟不出來競選縣長，但後來蘇東啟陪著我父親下鄉拜訪樁腳
      時，發現民意支持度滿高的，應該會當選，於是蘇東啟沒有信守和國民黨的承
      諾，出來競選縣長。至於他出來選縣長的這件事，我認為我父親並沒有鼓勵他
      。實際上，那次蘇東啟所得票數不少，應該是當選，只是聽說被做掉。對於蘇
      東啟案我本來的理解是，因為蘇東啟違反承諾，所以最後被國民黨以黑社會的
      手法處理這項政治交易，這是我自己的觀察。後來我提出另一種可能，即蘇東
      啟案是國民黨為了釜底抽薪，藉此可以削弱我父親的基礎，因為不論就選舉或
      其他因素而言，蘇東啟為都算是李萬居自然的盟友和班底。此外，中日戰爭時
      蘇東啟從緬旬回重慶，遭人誤會，是我父親救了他，因此兩個人可以算是死黨
      ，所以如果要削弱李萬居，翦除蘇東啟也算是合理的推測」。
      從上面整段文字敘述評論中，蘇東啟及李萬居均是當時有名的政治人物，被告
      是應中研院近史所之邀，針對當時的蘇東啟案，以口述歷史的方式，發表個人
      評論，整段敘述中，被告純粹就個人所經歷的過往印象論述，可見被告並無惡
      意，而是善意的發表評論。再加上，政治人物競選縣長時，有關政黨與政黨或
      政治人物間、或政治人物之間的合縱連橫，涉及縣長當選與否，攸關人民權益
      至為重大，自是屬於可受公評之事，被告以親身經歷對「蘇東啟案」發表個人
      觀感，從上述整段文字中，被告並未對蘇東啟個人人格有所貶損，而只是陳述
      一段政治人物與政黨間的交涉經過，並發表自己對此事的意見，故其評論是適
      當的，依刑法第三一一條第三款規定：「以善意發表言論，而有左列情形之一
      者，不罰：三、對於可受公評之事，而為適當之評論者」，被告行為因本款阻
      卻違法事由而不罰，而被告行為既未違法，即不符合民法第一八四條第一項前
      段之規定要件，並不構成侵權行為，因此，原告主張無理由而不應准許。
  三、綜上所述，原告根據侵權行為法律關係，起訴請求被告分別在聯合報、中國時
      報、自由時報等頭版八分之一版面上刊登道歉啟事，以及給付原告十萬元，不
      符合法律規定，應該駁回。
肆、訴訟費用負擔依據；依照民事訴訟法第七十八條，判決如主文。
中　　　華　　　民　　　國　　　九十三　　年　　　十二　　月　　二十二　日
                                  臺灣嘉義地方法院民事第二庭
                                      法　官　甘　大　空
右為正本係照原本作成
如對本判決上訴應於送達後二十日內向本院提出上訴狀
中　　　華　　　民　　　國　　　九十三　　年　　　十二　　月　　二十二　日
                                      書記官　李　銷　勳
